臺灣高等法院民事判決　　　　　　　　　　　　　　九十二年度保險上字第一九號
　　上　訴　人　美商安達北美洲產物保險股份有限公司台北分公司
　　法定代理人　張嘉麟
　　上　訴　人　美商美國環球產物保險有限公司台灣分公司
　　法定代理人　陳　強
　　共　　　同
　　訴訟代理人　景熙焱律師
　　被　上訴人　寶靈頓通運股份有限公司
　　法定代理人　鄭樹人
　　訴訟代理人　王國傑律師
　　被　上訴人　香港商國泰航空股份有限公司
　　法定代理人　藍仕榮
　　訴訟代理人　楊祺雄律師
　　　　　　　　邵傳愷律師
　　　　　　　　林傳源律師
右當事人間請求損害賠償事件，上訴人對於中華民國九十一年四月二十九日臺灣臺北
地方法院八十九年度保險字第一六一號第一審判決提起上訴，本院於九十三年二月十
七日言詞辯論終結，判決如下：
    主      文
上訴駁回。
第二審訴訟費用由上訴人負擔。
    事      實
甲、上訴人方面：
壹、聲明：
一、原判決廢棄。
二、被上訴人應給付上訴人美商安達北美洲產物保險股份有限公司台北分公司六十二
    萬四千二百五十八美元三角三分及三千一百英鎊七十二先令；給付上訴人美商美
    國環球產物保險有限公司台灣分公司五十一萬七百五十六美元八角一分及二千五
    百三十六英磅九十五先令，及均自起訴狀繕本送達之日起至清償日止，按年息百
    分之五計算之利息。其中任一被上訴人給付，另一被上訴人即免給付義務。
三、願供擔保請准宣告假執行。
貳、陳述：除與原判決記載相同部分，予以引用外，並補稱略以：
一、所謂「不可抗力」係指天災、颱風、地震等無法以人力與之對抗之大自然力量，
    「搶劫」為犯罪行為，非不可抗力。在公路上遭搶劫，應歸類為「事變」。
二、被上訴人寶靈頓通運股份有限公司（下稱寶靈頓公司）在原審所提出之「代理契
    約」所載之英文名稱並非該公司，且內頁中時間及當事人欄均空白，無法證明其
    為香港商國泰航空股份有限公司（下稱國泰航空公司）之代理人，本件應由被上
    訴人寶靈頓公司負運送人責任。
三、被上訴人寶靈頓公司違背運送契約，將空運改為陸運，對其故意違約之行為，不
    得主張空運之責任限制。被上訴人寶靈頓公司辯稱依民用航空法之規定，其責任
    限額為每公斤新台幣一千元之賠償，顯非可採。
四、本件因運送之卡車公司及駕駛未有足夠之人手及設備，未對防搶有任何警戒措施
    ，致一旦發生，即手足無措。該卡車公司若有適當之預防方法及訓練，即不致發
    生本件搶劫，縱使發生亦不會有財物損失，故運送人應對貨主所受之損失負責。
乙、被上訴人方面：
壹、聲明：均求為判決：
一、上訴駁回。
二、如受不利判決，願預供擔保，請准宣告免為假執行。
貳、陳述：
（甲）被上訴人寶靈頓公司部分：
      除與原判決記載相同部分，予以引用外，並補稱略以：
一、本件貨物空運，因到達英國倫敦西塞洛機場時已為週五夜間，貨主考量轉機航班
    、進出倉儲及貨物通關等因素，故以電子郵件通知被上訴人寶靈頓公司改以「保
    稅卡車」之特別運送辦理。運送當天，貨主亦指示他件該公司之同批貨物，由同
    一家內陸貨運公司，以相同之陸運方式安全運抵目的地。就同一天抵達之同批貨
    物，貨主不可能為相異之安排，足證被上訴人寶靈頓公司並無擅改運送方式之情
    形。
二、英國為武器管制國家，貨運司機不可能配備武器。本件係司機下車接受假冒警察
    之歹徒臨檢而遭持槍歹徒制服，屬不可抗力。
三、上訴人代位貨主，主張受有商業發票金額一一０％之損害，核與民法第六百三十
    八條第一項以交付時目的地之市價計算貨物損害之規定不符。另上訴人所提出ES
    IS國際公司之報告，係由上訴人出資委託制作，自有偏頗。且本件運送物係半成
    品，上開報告對此種半成品之市價為何，並無任何資料佐證，自不能據為本件貨
    物市場價格之證明。
四、本件貨物除兩造於空運單約定責任上限為每公斤二十美元外，依民用航空法第九
    十三條之一第一項、第四項之規定，被上訴人寶靈頓公司有權主張按貨物重量每
    公斤新台幣一千元之責任限制。本件兩批貨物依空運單記載共重五千八百二十五
    公斤，故本件被上訴人寶靈頓公司之責任上限應為新台幣五百八十二萬五千元。
（乙）被上訴人國泰航空公司部分：
      與原判決記載相同，茲引用之。
    理      由
一、本件上訴人起訴主張：彼等承保訴外人英業達股份有限公司（下稱英業達公司）
    出口至英國蘇格蘭格拉斯哥（GLASGOW），筆記型電腦半成品二批，一批為八百
    十台、另一批為六百三十台，由被上訴人寶靈頓公司承運，自台北啟運至目的地
    英國蘇格蘭格拉斯哥，位於英奇南（INCHINNAN）商業園區（BUSINESS PARK）之
    英業達蘇格蘭公司；被上訴人寶靈頓公司分別簽發TPE- 890975及TPE- 890976
    空運單（Air Waybill）二張，目的地機場分別為格拉斯哥（GLASGOW）、普洛斯
    魏（PRESTWICK）；二批貨物均由被上訴人國泰航空公司運抵倫敦西塞洛機場（
    HEATHROW），運抵時間為民國八十八年八月二十日；上開貨物抵達倫敦西塞洛機
    場後，被上訴人寶靈頓公司擅自更改運送方式改以汽車載運，致於前往目的地途
    中，該載運卡車司機遭假冒警察人員盤查臨檢而後挾持，貨物遭劫，共損失一百
    十三萬五千零十五˙一四美元；上訴人美商安達北美洲產物保險股份有限公司業
    已依保險契約之約定賠付訴外人英業達公司六十二萬四千二百五十八˙三三美元
    、檢測費三千一百˙七二英鎊，上訴人美國環球產物保險有限公司亦已依保險契
    約之約定，賠付訴外人英業達公司五十一萬零七百五十六˙八一美元、檢測費二
    千五百三十六˙九五英鎊，上訴人自得依保險法五十三條取得代位追償權等情，
    爰依民法第六百三十四條、第六百三十三條及第六百三十八條規定，求為命被上
    訴人應給付上訴人美商安達北美洲產物保險股份有限公司台北分公司六十二萬四
    千二百五十八美元三角三分及三千一百英鎊七十二先令；給付上訴人美商美國環
    球產物保險有限公司台灣分公司五十一萬七百五十六美元八角一分及二千五百三
    十六英磅九十五先令，及均自起訴狀繕本送達之日起至清償日止，按年息百分之
    五計算之利息；其中任一被上訴人給付，另一被上訴人即免給付義務之判決。
    被上訴人寶靈頓公司則以：伊係被上訴人國泰航空公司之代理人，代理該公司簽
    發本件空運單，與貨主間無運送契約關係，伊係依貨主指示改以陸運運送，於運
    ；而被上訴人國泰航空公司亦以：被上訴人寶靈頓公司並非伊之代理人，伊與被
    上訴人寶靈頓公司間另訂有運送契約，被上訴人間係運送人與託運人之關係，且
    二人間之運送契約自啟運地我國中正機場迄目的地之英國倫敦西塞洛機場即為終
    止，本件貨物運抵英國倫敦後，改為陸運而發生喪失之情形，並非發生於伊運送
    責任範圍內，伊無須負責等語，資為抗辯。
二、經查上訴人主張之前開事實，業據其提出裝箱單、商業發票、空運單、保險賠償
    收據、保險契約及調查報告為證（見原審卷一○至二○、三一至五二、六四至七
    七、八三、一○○至一○五、一三六至一五八頁），固堪信為真實。惟查：
　(一)關於上訴人主張被上訴人國泰航空公司應負運送人責任部分：
    經查被上訴人國泰航空公司否認被上訴人寶靈頓公司為伊之代理人，而被上訴人
    寶靈頓公司開立與訴外人英業達公司之TPE-  890975及TPE- 890976空運單（Air
    Waybill），雖均載有「AS  AGENT FOR THE CARRIER  CATHAY PACIFIC AIRWAYS
    LIMITED.」等文字（見原審卷一四、一五、三九至四二頁），然觀諸被上訴人寶
    靈頓公司所提出其與被上訴人國泰航空公司間之契約約定（AGREEMENT－見原審
    卷二三五至二三八頁），並無被上訴人寶靈頓公司得以被上訴人國泰航空公司名
    義為法律行為之授權約定，故尚難僅以上開空運單上有「AGENT」之文字，遽認
    被上訴人國泰航空公司有授權被上訴人寶靈頓公司為伊之代理人。又查被上訴人
    國泰航空公司為進行本件貨物之運送，另開立有000-00000000號空運單（見原審
    卷八三頁），該空運單之託運人及受貨人均為被上訴人寶靈頓公司，果被上訴人
    寶靈頓公司係代理被上訴人國泰航空公司簽發TPE- 890975及TPE- 890976之空運
    單與訴外人英業達公司，而使被上訴人國泰航空公司與訴外人英業達公司間成立
    運送契約，則被上訴人國泰航空公司何須再開立相同貨品內容之000-00000000號
    空運單與被上訴人寶靈頓公司，亦顯與常情有悖，足見被上訴人寶靈頓公司所辯
    稱伊僅係代理被上訴人國泰航空公司簽發上開二張空運單云云，顯不足取。已足
    證明被上訴人國泰航空公司與訴外人英業達公司間並無運送契約存在。況本件貨
    物又係於被上訴人國泰航空公司將之運抵英國倫敦西塞洛機場後，由被上訴人寶
    靈頓公司改以陸運轉運途中，因遭武裝搶劫而喪失，已如前述，斯時被上訴人國
    泰航空公司已非運送人，自不負運送人之責任。從而上訴人代位訴外人英業達公
    司依據運送契約或運送人責任關係，請求被上訴人國泰航空公司負損害賠償責任
    ，即屬無據。
　(二)關於上訴人主張被上訴人寶靈頓公司應負運送人責任部分：
  (１)經查被上訴人寶靈頓公司開立空運單與訴外人英業達公司，有空運單可稽（見
      原審卷一四、一五、三九至四二頁），且被上訴人國泰航空公司並未授與代理
      權與被上訴人寶靈頓公司，已如前述，應認本件運送契約僅存在於被上訴人寶
      靈頓公司與訴外人英業達公司間。
  (２)次按運送人對於運送物之喪失、毀損或遲到，應負責任；但運送人能證明其喪
      失、毀損或遲到，係因不可抗力或因運送物之性質或因託運人或受貨人之過失
      而致者，不在此限，民法第六百三十三條定有明文。本件貨物之喪失，全係因
      在陸運途中遭遇搶匪三人偽裝成警察人員進行路檢，再持槍枝武器挾持駕駛，
      繼而劫走載貨之卡車所致，有調查報告可稽（見原審卷一三六至一五八頁），
      且為兩造所不爭執，依其情節，縱已盡注意、防護之義務仍不能加以排除，應
      屬不可抗力（見原審卷八七頁），揆諸上開規定，運送人毋庸負損害賠償責任
      。又本件貨物遭遇武裝搶劫與運送人更改空運為陸運，尚難認具有相當因果關
      係，亦即本件並非因改採陸運即恆會導致搶劫之發生，是上訴人執此主張被訴
      人寶靈頓公司應負損害賠償責任，為不足取。
三、綜上所述，上訴人本於保險代位追償權，主張被上訴人應負運送人責任（見本院
    卷九、二一、一○九頁），請求彼等賠償前開金額本息，自屬不應准許。從而原
    審所為上訴人敗訴之判決，並無不合。上訴論旨仍執前詞指摘原判決不當，求予
    廢棄改判，為無理由。
四、至兩造其餘之攻擊或防禦方法及未經援用之證據，經本院斟酌後，認為均不足以
    影響本判決之結果，自無逐一詳予論駁之必要。併此敘明。
五、據上論結，本件上訴為無理由，依民事訴訟法第四百四十九條第一項、第七十八
    條、第八十五條第一項前段，判決如主文。
中　　　華　　　民　　　國　　九十三　　年　　　三　　　月　　  二  　　日
                              　　　民事第七庭
                                  　　　審判長法  官　林　鄉　誠
　　　                                        法  官　王  聖  惠
　　　                                        法  官　鄭  威  莉
正本係照原本作成。
如不服本判決，應於收受送達後二十日內向本院提出上訴書狀，其未表明上訴理由者
，應於提出上訴後二十日內向本院補提理由書狀（均須按他造當事人之人數附繕本）
上訴時應提出委任律師或具有律師資格之人之委任狀；委任有律師資格者，另應附具
律師資格證書及釋明委任人與受任人有民事訴訟法第四百六十六條之一第一項但書或
第二項（詳附註）所定關係之釋明文書影本。
中　　　華　　　民　　　國　　九十三　　年　　　三　　　月　　　九　　　日
　　　　　　　　　　　　　　　　　　　　　　　書記官  吳  瑞  英
附註：
民事訴訟法第四百六十六條之一（第一項、第二項）：
對於第二審判決上訴，上訴人應委任律師為訴訟代理人。但上訴人或其他法定代理人
具有律師資格者，不在此限。
上訴人之配偶、三親等內之血親、二親等內之姻親，或上訴人為法人、中央或地方機
關時，其所屬專任人員具有律師資格並經法院認為適當者，亦得為第三審訴訟代理人
。
